臺灣台北地方法院民事判決　九十年重訴字第二八一五號
　　原　　　告　甲○○
　　被　　　告　乙○
右當事人間請求解除契約等事件，本院判決如左：
    主　　　文
被告應將坐落台北市○○區○○段三小段一九地號、面積一一０平方公尺、所有權應
有部分六分之一，及同區段二０地號、面積二平方公尺、所有權應有部分六分之一，
及同區段地上建物即建號四０三號、門牌號碼台北市○○區○○路二段一一八號加強
磚造四層樓房、總面積三七三點六０平方公尺、所有權應有部分六分之一移轉登記予
原告。
訴訟費用由被告負擔。
原告假執行之聲請駁回。
    事    實
甲、原告方面：
一、聲明：
(一)先位聲明：
１、被告應將坐落台北市○○區○○段三小段一九、二０地號之土地，及地上建物即
    門牌號碼為台北市○○路○段一一八號，建號為四０三號之建物（以下簡稱本件
    系爭房地）所有權應有部分各六分之一移轉登記予原告。
２、登記之程序費用、訴訟費用暨裁判費用由被告負擔。
３、願供擔保請准宣告假執行。
(二)備位聲明：
１、被告應給付原告新台幣（下同）四百五十萬元，及自民國（下同）九十年七月十
    六日起按日支付每日九千零七十元之利息。
２、訴訟費用由被告負擔。
３、願供擔保請准宣告假執行。
二、陳述略稱：
(一)原告與被告於九十年六月八日簽訂本件系爭不動產買賣契約書，雙方約定原告應
    將本件系爭房地持分各六分之一之所有權移轉登記予被告，並約定價金為一千五
    百一十一萬七千零四十六元由被告分四期支付。詎原告於九十年七月六日依約定
    辦妥系爭房地所有權移轉登記後，被告竟拒絕給付四百五十萬元之價金尾款，嗣
    經原告發函催告令其限期給付，被告亦藉詞拖延而置之不理，原告為維權益，始
    提出本件訴訟。
(二)被告為建商業者，購買坐落於捷運預定地之系爭房地應有部分六分之一，非為使
    用居住或原地重建，而係為取得與捷運局合建開發之權利：
    首就被告購買系爭房地之動機觀之，被告雖為自然人，但實為建商，其何以願意
    購買由六位共有人共有之四層樓建築物之應有部分六分之一，且六位共有人未訂
    定分管契約，其動機絕非如被告所言係為原地重建，實係因系爭房地坐落於捷運
    新莊線車站之預定地，土地徵收後，地主將取得與捷運公司合作開發之權利，被
    告見系爭房地處於捷運商圈，與捷運局合作開發，商機無限，獲利可觀，原告持
    分面積於開發後，分配價值高達二千二百四十五萬零二百八十五元，被告遂積極
    遊說原告與其他地主洽談合作事宜，原告因有事業，無心處理合作開發瑣碎事宜
    ，始將系爭房地應有部分六分之一出賣予被告，此乃本件買賣之源起。系爭房地
    因坐落為捷運用地預定地上，被告實不可能居住使用或以此僅有應有部分六分之
    一單獨重建，被告知之甚明，是以被告購買系爭房地應有部分六分之一，絕非為
    原地重建或居住使用，而係為取得與捷運局合作開發之權利，被告實無必要取得
    四層樓建築物現實占有，先予敘明。
(三)雙方訂約時，因系爭房地已由共有人占有，共有人間亦未簽署任何分管契約，故
    雙方明白約定交付內容依房屋原狀、現況移轉占有，而非騰空交付整棟房屋：
    兩造訂定系爭房地買賣契約前，系爭房地已由共有人林暢茂所占有，而共有人間
    亦未簽訂任何分管契約，被告對此亦知之甚詳。故原告於簽約時並未現實占有系
    爭房地或特定部分，實無可能將整棟房地騰空或系爭房地特定部分交付予被告，
    此亦為房地買賣契約未特別約定，原告應排除其它五位共有人之占有將整棟房屋
    騰空交付予被告，以及第八條第二項、第十二條約定依原狀、現狀點交予被告之
    源由。另依被告所引據之辦理強制執行法應行注意事項第五七（五）「應將債務
    人現實占有部分，點交予買受人或承受人」，亦與系爭房地買賣合約精神相同，
    即原告並未現實占有系爭房地，當然不負現實占有移轉即點交予買受人之義務，
    被告實已曲解辦理強制執行法應行注意事項第五七（五）之規定。
(四)再依實務見解，共有人間未有分管契約之情況下，共有物應有部分買賣，買受人
    不得請求出賣人點交特定部分，遑論騰空交付整棟房屋：
    共有物應有部分買賣原共有人（即出賣人）雖負有將應有部分交付買收人義務，
    惟應有部分交付之方式，依最高法院八十四年度台上字第二五一三號民事判決之
    判決意旨，在未有分管契約之情況下，出賣人並無交付共有物特定部分予買受人
    之義務。換言之，在共有人間未訂定分管契約，出賣共有物之應有部分，交付內
    容應係出賣人移轉占有，不得繼續占有使用收益應有部分，惟不負點交共有物特
    定部分予出賣人義務，更遑論有被告所稱之騰空交付整棟房地之義務。
(五)原告之請求權基礎：
１、先位之訴部分：
    原告之先位聲明，係以契約第九條第三款：「若甲方違反本約各條款或履行時，
    甲方同意乙方於解除本約後沒收已支付之全部價款，作為違約賠償金，惟已移轉
    於甲方名下之產權及移交甲方使用之不動產，甲方應即無條件返還乙方，其返還
    所發生之一切費用由甲方負擔。」之規定，暨民法第二百五十九條第一款：「契
    約解除時，當事人雙方回復原狀之義務，除法律另有規定或契約另有訂定外，依
    左列之規定：一、由他方所受領之給付物，應返還之。」之規定為請求權基礎。
    原告於九十年七月六日將系爭房地移轉於被告，除於訂約後將系爭房地鑰匙交予
    被告，並為拋棄占有之意思表示，同時於九十年十二月十一日催告被告給付尾款
    ，然被告卻抗辯未收受鑰匙，原告復於九十一年六月十六日再度催告被告受領錀
    匙，惟被告拒絕辦理，原告僅得再為拋棄占有意思表示時，應已完成點交，被告
    未給付尾款，違反系爭合約第三條第四款之約定，原告於九十年十一月八日起訴
    狀併為解除契約之意思表示，被告依系爭契約第九條第三款之約定，自應負返還
    系爭房地之義務。
２、備位之訴部分：
    因系爭房地，將遭台北市政府徵收，若公告徵收，系爭房地即由台北市政府原始
    取得，原告先位之訴恐因此給付不能，原告提出給付尾款及違約金以為備位聲明
    ，至於違約金之起算點，因系爭合約第三條已載明：「甲方（即被告）最遲應於
    移轉登記後十日內付清尾款」等語，為定期之給付，因系爭房地係於九十年七月
    六日移轉登記，故被告違約金之起算日，即以移轉過戶後第十一日即九十年七月
    十六日起算，併予敘明。
(六)綜上所述，原告已依約將系爭房地所有權移轉予被告，被告因未能及時與系爭房
    地其餘共有人談成合建事宜提出開發計畫，致僅餘領取徵收補償款之權，故曲解
    「點交」之義，拒絕接受點交，期藉以將未能及時合作開發之風險轉價予原告，
    而不論依系爭契約簽定之背景、當事人之真意、交易之習慣及實務之見解，皆未
    課以未現實占有系爭房地之原告有騰空交付系爭房地之義務，被告主張同時履行
    抗辯並無理由，為此請求賜判如訴之聲明。
三、證據：提出本件系爭房地土地及建物登記謄本影本各一件、崇和法律事務所九十
    年八月八日九十年度崇法字第０八０八０一號律師函影本一件、律師函回執正、
    反面影本各一紙九十年十二月十一日九十年度崇法字第一二一一０一號律師函及
    回執影本各一件、台北市信維郵局第４２３０號存証信函影本一件、台北市捷運
    局新莊線東門站交三聯合開發基地財務分析表表六地主權益分配概估值影本一紙
    、太平洋房屋股份有限公司制式不動產買賣契約書影本一件為證。
乙、被告方面：
一、聲明：（一）原告之訴駁回。（二）若受不利判決，願供擔保請准免為假執行。
二、陳述略稱：
(一)原告解約不合法：
    查依原告及被告間之不動產買賣契約書第三條第四款規定：「乙方（即原告）完
    成產權移轉登記並將房屋交付之同時，甲方（即被告）應支付乙方尾款四百五十
    萬元整」等語，故原告要求給付尾款之同時，應將房屋交付，方能請求尾款，惟
    原告經被告於九十年八月十三日及同年十一月二十九日分別以律師函及存證信函
    行使同時履行抗辯並通知催告應交付房屋，原告至今未交付，原告已陷於遲延，
    故在原告提出給付前，被告並未遲延，原告自不能解除契約，因此原告之解除契
    約自不合法。
(二)提出鑰匙是否係交屋或點交：
    查原告依雙方買賣契約書第三條第四款之規定，房屋應交付被告。另依第十二條
    規定，房屋應依固定物現況點交。按「點交」係強制執行法之「交付」用語，以
    使買受人取得不動產之占有為目的。惟雙方既然約定依固定物點交，則非固定物
    自應予以騰空。原告僅欲以鑰匙交付，房屋至今尚由第三人占有中，有現場圖照
    片二張可證，其怎可謂已履行「點交」或「交付」之義務。
(三)不動產「應有部分」有無點交問題：
    查強制執行法就不動產「應有部分」之拍賣，規定應將該債務人現實占有部分，
    點交於買受人或承受人。（辦理強制執行法應行注意事項第五七（五）），故不
    動產之應有部分買賣，自有點交問題。今本件買賣契約，雙方既然明文約定應依
    固定物現況點交而非「不點交」，則原告自應將房屋交付予被告，而非僅交付鑰
    匙，繼續令第三人占有該標的物。故原告未交付房屋在前，不顧被告屢次發律師
    函、存證信函，要求被告交付房屋在後，反而要求被告給付尾款，自無理由。
(四)原告主張被告購買本件系爭房地係為取得與捷運局合建開發或領取補償款之權利
    云云，實屬荒謬，蓋無論徵收或與公家單位合建開發，均與市價購得成本相距甚
    遠，被告豈有出高價購買，並等著被徵收或合建之道理？且本件房地將遭徵收，
    其土地補償金額為公告現值加二成，依台北市政府協議價購土地歸戶清冊記載，
    被告僅獲得八百十九萬二千零十元補償款，與被告購買本件係爭房地價金，相距
    甚遠，被告豈會如原告所述，購買本件系爭房地係為徵收或合建開發？若原告所
    述為真，被告即已達目的，亦無可能拒付價款。
(五)立約真意為何：
    查依雙方買賣契約書第三條第四款規定，房屋應交付被告。另依第十二條規定房
    屋應依固定物現況點交。按依當時代為撰寫契約內容之代書證稱：現況點交應係
    完全交付之意。且依最高法院八十六號台上字第三八七三號判決謂：「探求契約
    當事人之真意，應通觀契約全文，依誠信原則，從契約之主要目的及經濟價值等
    作全盤之觀察，若契約文字，有辭句模糊，或文意模稜兩可時，固不得拘泥於所
    用之辭句，但解釋之際，並非必須捨辭句而他求，倘契約文字業已表示當事人真
    意，無須別事探求者，即不能反捨契約文字更為曲解。」等語，本件原、被告雙
    方當事人已清楚表示交付之意，自為當事人真意，而原告謂被告係為與捷運局合
    作開發或等待徵收云云，與事實不符，此可見被告所屬之建設公司與附近地主簽
    立之合建契約及商談中之協議書（見協議書上緣之傳真日期）可證，被告係為合
    建而購買本系爭房地，而交屋係為取得與鄰房合建之有利地位，此可見被證七協
    議書第二條規定合建者必須將地上物清除可見。
(六)意思表示錯誤或意思表示不合致：
    退萬步言，縱使　鈞院認為原告對「依固定物現況點交」之真意僅係將鑰匙交付
    ，惟被告為被告所屬之建設公司之土地開發人員，對於房屋依「固定之物現況點
    交」之表示，係認定為與一般預售屋、成屋買賣相同之通常用語（按不論預售屋
    或成屋買賣契約均以「現況點交」為一般用語），為「依現場房屋固定物狀況現
    實交付」之意，因此，縱原告之真意與被告不符，亦係原告效果意思與表示行為
    不一致之意思表示錯誤或原、被告雙方意思表示不一致，被告絕無將現況點交視
    為「交付鑰匙」之真意。
三、證據：提出本件系爭房地買賣契約書影本一件、律師函影本及回執影本、存證信
    函影本、台北市政府捷運工程局協議價購土地歸戶清冊各一件、照片二張、協議
    書本二件為證。
    理    由
甲、程序方面：
    按訴狀送達後，原告不得將原訴變更或追加他訴，但不甚礙被告之防禦及訴訟之
    終結者，不在此限，民事訴訟法第二百五十五條第一項第七款定有明文。經查，
    本件原告於起訴時依解除契約回復原狀請求權，請求被告將本件系爭房地所有權
    各六分之一持分移轉登記予原告，嗣於訴狀送達後之九十一年三月十一日，復以
    契約上之請求權，追加備位聲明而請求被告給付四百五十萬元及自九十年七月十
    六日起按日支付每日九千零七十元之利息，訴訟標的及訴之聲明雖均有不同，惟
    其所追加之訴之相關訴訟資料均援用原訴之訴訟資料，無須另行蒐集新訴訟資料
    ，實不甚礙被告之防禦及訴訟之終結，依前開條文之規定及紛爭一次解決之精神
    ，自應予以准許，合先敘明。
乙、得心證之理由：
一、本件原告主張：兩造於九十年六月八日簽訂本件系爭房地所有權應有部分各六分
    之一之買賣契約，雙方約定價金為一千五百一十一萬七千零四十六元，因本件係
    關於所有權持分之買賣，自無將本件系爭房屋騰空遷讓的問題，詎原告於九十年
    七月六日將本件系爭房地所有權移轉登記予被告後，被告竟以尚未騰空交付本件
    系爭房屋為由，而拒不依約給付尾款四百五十萬元，遂提起本件訴訟等語。被告
    則以：原告並未依兩造所簽訂之不動產買賣契約書第三條第四款規定，將本件系
    爭房地產權移轉登記予被告之同時，並將本件系爭房屋騰空交付被告占有使用，
    故被告並無支付原告尾款四百五十萬元之義務等語，資為抗辯。
二、經查，兩造於九十年六月八日簽訂本件系爭一九、二０地號二筆土地及四０三建
    號四層樓建物之所有權應有部分各六分之一之買賣契約，雙方並約定買賣價金為
    一千五百一十一萬七千零四十六元，分四期給付，前三期款項被告均依約繳付原
    告，原告亦依約將本件系爭二筆土地及一筆建物之所有權應有部分各六分之一移
    轉登記予被告等節，為兩造所不爭執，並有本件系爭不動產買賣契約書影本一件
    及本件系爭房地土地及建物登記謄本影本各一件附卷可稽，堪信為真實。依前所
    述，本件被告既抗辯：原告應依約將本件系爭房屋騰空交付被告占有使用後，被
    告始有給付尾款之義務等語，原告則主張：本件係關於所有權持分之買賣，自無
    將本件系爭房屋騰空遷讓的問題，交付本件系爭房屋之鑰匙即係依約交付本件系
    爭房屋等語，是本件兩造之爭執點，即在兩造簽約之內容，究係單純限於本件系
    爭土地及建物所有權應有部分各六分之一之買賣，亦或包含本件系爭建物全部之
    占有使用權之買賣。
三、按解釋契約，應探求當事人立約時之真意，而真意何在，又應以過去事實及其他
    一切證據資料為斷定之標準，不能拘泥文字致失真意，即解釋契約，應斟酌訂立
    契約當時及過去之事實暨交易上之習慣，依誠信原則，從契約之主要目的，及經
    濟價值作全盤之觀察，民法第九十八條及最高法院八十五年度台上字第五一七號
    裁判可資參照。經查：
(一)兩造簽訂本件系爭房地所有權應有部分各六分之一之買賣契約時，本件系爭四０
    三號四層樓房之建物未經全體共有人簽訂分管契約，而由本件系爭房地共有人中
    之一人即訴外人林暢茂所占有，原告並未占有使用本件系爭建物任何特定部分等
    節，為兩造所不爭。而被告亦於本院九十一年七月四日審理時陳稱：伊於簽約時
    知曉其所購買者，為本件系爭房、地所有權應有部分各六分之一，且簽約時伊亦
    知悉本件系爭建物係由原告以外之其他共有人占有使用等語，此則有該日之言詞
    辯論筆錄一件附卷可參。
(二)被告雖抗辯：兩造於本件系爭不動產買賣契約書第十二條房屋現況確認欄旁載明
    「房屋依固定物現況點交」等語下蓋印之用意，即在註明原告騰空交付本件系爭
    四層樓房之義務云云。然應有部分乃共有人對於共有物權利抽象之成數，而非共
    有物具體之某一部分，是應有部分之出賣，與物之出賣，自屬有別，除共有人係
    轉讓其全部應有部分與他人，該共有人又基於分管契約已占有共有物之特定部分
    ，得類推適用同條第二項規定，認應將該分管之特定部分交付受讓人外，受讓人
    無從請求交付共有物之特定部分，此有最高法院八十四年度台上字第二五一三號
    裁判可資參照。是參之前揭裁判之說明，兩造間成立本件系爭房地之所有權應有
    部分之共有權買賣契約，除非原告基於分管契約有現實占有本件系爭房地之特定
    部分，原告本無交付本件系爭房地特定部分之義務。本件被告雖非請求原告交付
    本件系爭房地之特定部分，惟其於簽約時既明知其所買受者，係本件系爭房地所
    有權應有部分之六分之一，且亦明知本件系爭建物未經全體共有人訂定分管契約
    ，而由訴外人林暢茂所占有，並非由原告所占有，於此情況下，被告主張其係購
    買本件系爭房地所有權應有部分各六分之一並附加四層樓房全部建物之占有使用
    權，卻未於契約上明確載明原告負有騰空遷讓本件系爭四層樓房等語，亦未載明
    原告須取得業經其他共有人同意使用本件系爭四層樓房全部之證明，實甚有違於
    不動產移轉之交易常情。
(三)再者，若於取得本件系爭建物四層樓房之全部占有使用權，又不必再支付任何租
    金之情況，事實上即取得本件系爭房地全部之經濟上利用價值，而本件系爭房地
    於不計算房屋價值之情況下，即至少有四千零九十六萬零八十元之價值（以低於
    市價之公告地價即每平方公尺三十六萬五千七百一十五元，乘以十九及二十地號
    之面積即一百一十二平方公尺），是被告抗辯其係以一千五百一十一萬七千零四
    十六元之對價，即取得本件系爭房地所有權應有部分各六分之一之所有權及本件
    系爭四層建物全部之占有使用權云云，顯不可採。
(四)又按拍賣債務人之不動產應有部分者，應將該債務人現實占有之部分，點交予買
    受人或承受人，辦理強制執行法應行注意事項第五十七條第五款固定有明文，惟
    該注意事項已闡明係就「債務人現實占有之部分」始有點交之可能，本件被告於
    簽訂本件系爭房地所有權應有部分各六分之一之買賣契約時，既明知原告就本件
    系爭四層樓建物並無現實占有特定部分業如前述，又未充分舉證證明兩造確有騰
    空交付本件系爭四層樓房建物之合意，再參酌前述不動產所有權應有部分買賣之
    交易上之習慣，及就本件系爭房、地經濟上價值作全盤之觀察，是本院認兩造簽
    約時關於買賣標的之真意，應僅限於本件系爭土地及建物應有部分各六分之一之
    所有權，而不包含本件系爭四層樓房建物全部之占有使用權。
(五)又本件兩造所簽訂之不動產買賣契約書，因僅係針對一般出售土地所有權應有部
    分和建物全部所設計之制式化契約，而本件兩造間所簽訂之契約實係共有物共有
    權之買賣契約業如前述，參諸首揭民法第九十八條規定及最高法院八十五年度台
    上字第五一七號裁判之意旨，是本件系爭不動產買賣契約書第三條第四款雖載明
    ：「乙方（即原告）完成產權登記並將房屋交付之同時，甲方（即被告）應支付
    乙方尾款肆佰伍拾萬元整」等語，自應解釋為原告完成本件系爭房地所有權應有
    部分各六分之一之產權移轉登記時，即已履行其契約上之義務。
四、按給付有確定期限者，債務人自期限屆滿時起，負遲延責任。給付無確定期限者
    ，債務人於債權人得請求給付時，經其催告而未為給付，自受催告時起，負遲延
    責任。其經債權人起訴而送達訴狀，或依督促程序送達支付命令，或為其他相類
    之行為者，與催告有同一之效力；前項催告定有期限者，債務人自期限屆滿時起
    負遲延責任；又契約當事人之一方遲延給付者，他方當事人得定相當期限催告其
    履行，如於期限內不履行時，得解除其契約；契約解除時，當事人雙方負有回復
    原狀之義務，民法第二百二十九條、第二百五十四條、第二百五十九條分別定有
    明文。又兩造任一方若有違約之事由，經他方催告通知後，仍不履行時，他方得
    逕解除本件系爭契約，若被告有違約之事由發生時，已移轉被告名下之產權，被
    告應無條件返還原告等情，亦經詳載於兩造所簽訂契約之第九條條文，此有本件
    系爭買賣契約書影本一件附卷足參。經查，原告於九十年七月六日即將本件系爭
    房地所有權應有部分各六分之一移轉登記予被告，嗣後並於九十年八月八日發函
    催告被告給付尾款四百五十萬元，被告於九十年八月九日收受上開催告函，惟至
    今被告尚未給付系爭尾款四百五十萬元等節，為兩造所不爭，並有本件系爭房地
    土地及建物登記謄本影本各一件、九十年八月八日律師函影本一件、律師函回執
    正、反面影本各一紙附卷可稽，而原告業已履行其契約上之義務即移轉登記本件
    系爭房地所有權應有部分各六分之一予被告如前所述，是被告自無行使同時履行
    抗辯權之餘地，而應負給付遲延之責任甚明。從而，原告以本件起訴狀之送達（
    九十年十二月五日）為行使解除權意思表示之通知，而於先位之訴請求被告將坐
    落台北市○○區○○段三小段一九、二０地號之土地，及地上建物即門牌號碼為
    台北市○○路○段一一八號，建號為四０三號之建物所有權各六分之一持分移轉
    登記予原告，參之前揭條文之規定及兩造所簽定契約之約定，自屬有據，應予准
    許。
五、本件原告先位之訴既為有理由，則其備位之訴，即無庸再予審酌。又本案事證已
    臻明確，兩造其餘攻擊防禦方法，核與本案判決無影響，亦不一一審酌，併此敘
    明。
丙、訴訟費用之認定：
    按不動產登記程序費用並非民事訴訟費用法所規定之訴訟費用，且該移轉登記程
    序費用現時亦尚未發生，故原告將本件系爭不動產所有權應有部分之移轉登記程
    序費用列為訴訟費用之一部而請求被告負擔，尚非適法，附此敘明。
丁、假執行之宣告：
    本件兩造雖均陳明願供擔保請准宣告假執行或免為假執行，惟命債務人為一定之
    意思表示之判決確定或其他與確定判決有同一效力之執行名義成立者，視為自其
    確定或成立時，債務人已為意思表示，強制執行法第一百三十條第一項定有明文
    。前開法條既明定意思表示於判決確定時視為已為意思表示，如許宣告假執行，
    使意思表示之效力提前發生，顯與法條規定不合；況日後本件判決確定後，依前
    開法條及土地登記規則第二十八條第四款之規定，債權人即可單獨向地政機關申
    請辦理登記，本判決亦無待執行，自亦無宣告假執行之必要，從而本件兩造請求
    供擔保後請准宣告假執行或免為假執行，顯有未合，渠等所為此部分之聲請，自
    應予以駁回。
戊、結論：
    本件原告之訴為一部有理由，一部無理由，依民事訴訟法第七十九條但書，判決
    如主文。
中　　　華　　　民　　　國　　九十一　　年　　　九　　　月　　十二　　　日
                                    臺灣台北地方法院民事第六庭
　　　　　　　　　　　　　　　　　　　　　　　　　　法　　　官　黃蓓蓓
右為正本係照原本作成
如對本判決上訴，須於判決送達後廿日內向本院提出上訴狀
中　　　華　　　民　　　國　　九十一　　年　　　九　　　月　　十三　　　日
　　　　　　　　　　　　　　　　　　　　　　　　　　法院書記官　柯金珠
